【裁判字號】    98,交聲,4405
【裁判日期】    981228
【裁判案由】    交管條例聲異
【裁判全文】
臺灣板橋地方法院交通事件裁定        98年度交聲字第4405號
原處分機關  交通部公路總局臺北區監理所板橋監理站
異  議  人
即受處分人  甲○○
上列異議人即受處分人因違反道路交通管理處罰條例案件，對於
交通部公路總局臺北區監理所板橋監理站於中華民國98年11月25
日所為板監裁字第裁41-C00000000號裁決不服，聲明異議，本院
裁定如下：
    主  文
原處分關於罰鍰新臺幣肆萬伍仟元部分撤銷。
其餘異議駁回。
    理  由
一、原處分意旨略以：異議人即受處分人於民國98年10月9 日凌
    晨0 時34分許，騎乘車牌號碼HZ6-997 號普通重型機車，行
    經臺北縣板橋市○○路283 號前，為原舉發單位臺北縣政府
    警察局板橋分局員警攔查並施以呼氣酒精濃度測試，結果為
    每公升0.58毫克，遂以其違反道路交通管理處罰條例第35條
    第1 項第1 款規定而當場制單舉發（北縣警交字第C0000000
    0 號），嗣移送原處分機關，由原處分機關於98年11月25日
    以板監裁字第裁41-C00000000號裁決處罰鍰新臺幣（下同）
    45,000元、吊扣駕駛執照12個月並應參加道路交通安全講習
    等語。
二、異議意旨略以：伊於前開時、地，有「汽車駕駛人酒精濃度
    超過規定標準值（0.55以上）」之違規事實，且接獲臺灣板
    橋地方法院檢察署（下稱板橋地檢署）緩起訴處分確定，命
    需向國庫支付30,000元整，並接受法治教育3 小時、違法酒
    駕團體輔導1 場次，伊已於98年11月25日至臺灣銀行板橋分
    行國庫繳納30,000元，卻接獲原處分機關裁處罰鍰45,000元
    、吊扣駕駛執照12個月及參加道路交通安全講習；惟伊對於
    酒駕行為，深感歉意及懺悔，請准予將原處分關於罰鍰部分
    以緩起訴處分中向國庫支付的30,000元扣抵，准許伊再行繳
    納差額15,000元等語。
三、
(一)、按汽車駕駛人飲用酒類或其他類似物後，其吐氣所含酒精濃
    度超過每公升0.25毫克以上者，不得駕車；汽車駕駛人，駕
    駛汽車經測試檢定，酒精濃度超過規定標準者，處15,000元
    以上60,000元以下罰鍰，並當場移置保管該車輛、吊扣其駕
    駛執照1 年及接受道路交通安全講習，道路交通安全規則第
    114 條第2 款、道路交通管理處罰條例第35條第1 項第1 款
    、第24條第1 項第2 款分別定有明文。
(二)、又於94年2 月5 日公布、95年2 月5 日施行之行政罰法第26
    條：「一行為同時觸犯刑事法律及違反行政法上義務規定者
    ，依刑事法律處罰之。但其行為應處以其他種類行政罰或得
    沒入之物而未經法院宣告沒收者，亦得裁處之。」、「前項
    行為如經不起訴處分或為無罪、免訴、不受理、不付審理之
    裁判確定者，得依違反行政法上義務規定裁處之。」。
(三)、再按道路交通管理處罰條例規定對於違反該條例之行為人，
    由公路主管機關或警察機關處罰，是該條例規定之罰則本質
    上係屬行政罰，此由該條例中就交通違規行為所定法律效果
    包括罰鍰、記點、吊扣證照、講習等行政罰觀之甚明（參照
    行政罰法第1 條、第2 條將罰鍰、吊扣證照、講習處分均定
    為行政罰），對違反道路交通管理處罰條例之裁罰事件，自
    有行政罰法之適用。前開行政罰法第26條揭示之「一事不二
    罰」原則，即以一行為同時觸犯刑事法律及違反行政法上義
    務規定時，由於刑罰之懲罰作用較強，依刑事法律處罰即足
    資警惕，實無一事二罰再處行政罰之必要，但罰鍰以外之沒
    入或其他種類行政罰，因兼具維護公共秩序之作用，為達行
    政目的，行政機關仍得併予裁處。其中第1 項但書所稱「其
    他種類行政罰」，係指違反行政法上之義務應受「裁罰性」
    之不利處分而言，依行政罰法第2 條規定，應包括限制或禁
    止行為之吊扣證照處分及警告性之講習處分在內。另行政罰
    法第26條第2 項規定未明文「緩起訴處分」，但以刑事訴訟
    法第253 條之1 第1 項於91年2 月8 日增訂，行政罰法則於
    94年2 月5 日公布，制定在後之行政罰法第26條第2 項僅臚
    列「不起訴處分或無罪、免訴、不受理、不付審理之裁判確
    定者」，顯係立法者有意排除「緩起訴處分」適用該條項規
    定。刑事訴訟法第253 條之1 所指之緩起訴處分，係介於起
    訴與微罪職權不起訴間之緩衝設計，在內容及要件上與依刑
    事訴訟法第252 條所為之不起訴處分均有所不同，檢察官對
    被告為緩起訴處分時，依刑事訴訟法第253 條之2 第1 項規
    定對被告所為之指示及課予之負擔（如公益金），雖非刑罰
    ，但對被告迭有財產減少及自由受限之影響，性質上可謂刑
    事處分，且緩起訴制度雖以特別預防為優先考量，但在具體
    個案決定上，實亦達到一般預防的作用及報應理念，基於一
    行為不二罰原則，異議人既已就其行為受到刑事處分，自不
    應因同一行為再受到國家的處罰。故檢察官為緩起訴處分時
    如已對異議人課予指示及負擔，應視為異議人已依刑事法律
    受到處罰，則於緩起訴處分確定，且緩起訴期間屆滿後，除
    法律另有特別規定外，自不得再處以行政罰鍰。從而，汽車
    駕駛人酒後駕車，其既違反道路交通管理處罰條例第35條第
    1 項第1 款所定之行政法上義務，同時又觸犯刑法第185 條
    之3公 共危險罪之刑事法律，則道路交通主管處罰機關依上
    開行政罰法第26條第1 項但書規定，得對汽車駕駛人處以其
    他種類行政罰之情形外，惟關於罰鍰部分，依行政罰法第26
    條第1 項前段及道路交通管理處罰條例第10條規定，移送地
    方法院檢察署處理。於移送後，除有行政罰法第26條第2 項
    所定不起訴等事由及其他法律另有規定，得依違反行政法上
    義務規定另行裁處者外，即不得再依道路交通管理處罰條例
    第35 條 第1 項規定，裁處異議人罰鍰之行政罰。
四、經查：
(一)、異議人即受處分人於前開時、地，騎乘該機車為警攔查並施
    以呼氣酒精濃度測試，結果為每公升0.58毫克之事實，此為
    異議人所不爭執，並有前開舉發通知單、呼氣酒精濃度測試
    值紙各1 份（詳見本院卷第7 頁）在卷可證，是異議人於上
    開時、地，因酒後呼氣酒精濃度超過規定標準駕駛動力交通
    工具之違規事實，堪以認定屬實。
(二)、又查異議人上開酒後駕車之行為，同時違反道路交通管理處
    罰條例第35條第1 項第1 款與刑法第185 條之3 之規定，係
    一行為同時觸犯刑事法律及違反行政法上義務規定，依行政
    罰法第26條第1 項前段規定，應依刑事法律處罰之。而異議
    人之前揭酒後駕車行為而涉犯公共危險案件，業經板橋地檢
    署檢察官於98年10月6 日以98年度速偵字第5745號為緩起訴
    處分，緩起訴期間為1 年，並應於收到板橋地檢署檢察官執
    行緩起訴命令通知書後3 個月內向國庫支付3 萬元，並在收
    受板橋地檢署檢察官執行緩起訴處分命命通知書起至緩起訴
    處分屆滿前2 月止，接受法治教育3 小時，並接受違法酒駕
    團體輔導1 場次，且於98年10月23日經臺灣高等法院檢察署
    以98年度上職議字第11365 號處分書駁回再議確定，緩起訴
    處分日期為自98年10月23日起至99年10月22日止，而異議人
    亦已於98年11月25日履行前揭應為支付款項之命令等情，此
    有前開板橋地檢署檢察官執行緩起訴命令通知書、臺灣高等
    法院被告前案紀錄表、國庫機關專戶存款收款書各1 份（詳
    見本院卷第9 、10、17頁）在卷足稽，並經本院調取前開卷
    宗核閱無訛。則上開緩起訴處分期間既尚未期滿，異議人仍
    有因刑事訴訟法第253 條之3 第1 項各款規定，經檢察官撤
    銷緩起訴處分繼續偵查或起訴而受刑事處罰之可能，此時行
    政機關若逕行依法行政裁罰，毋寧將使異議人有同時遭受行
    政處罰及刑事處罰之危險。準此，原處分機關自不得於緩起
    訴期間屆滿前，依道路交通管理處罰條例第35條第1 項第1
    款規定逕予裁處異議人罰鍰之處分。
(三)、至原處分機關援引交通部95年7 月17日交路字第0950006986
    號函釋以法務部行政罰法諮詢小組第1 次會議記錄（94年7
    月28日）、法務部98年10月19日法律決字第0980700687號函
    ，認「緩起訴乃附帶條件的不起訴處分，亦即是不起訴的一
    種，當依該部…及行政罰法第26條第2 項規定辦理…」，而
    認應維持原處分云云。惟按法官依據法律獨立審判，憲法第
    80條載有明文。各機關依其職掌就有關法規為釋示之行政命
    令，法官於審判案件時，固可予以引用，但仍得依據法律，
    表示適當之不同見解，並不受其拘束，司法院大法官會議解
    釋釋字第216 號解釋意旨可資參照。是原處分機關所提前開
    交通部函釋，既與本院前揭見解不同，本院並不受其拘束，
    附此敘明。
五、綜上所述，異議人於上開時、地確有騎乘機車經測試檢定酒
    後呼氣酒精濃度達每公升0.58毫克之違規行為，惟異議人同
    一酒後駕車之行為，既經板橋地檢署檢察官為前開緩起訴處
    分確定，且緩起訴期間尚未屆滿，原處分裁處異議人罰鍰45
    ,000元部分，核與行政罰法第26條第1 項前段、第2 項之規
    定不符，即有可議，應予撤銷，俟上開緩起訴處分期間屆滿
    而終局確定後，再由行政機關另為適法之處分。又因本件酒
    後駕車部分為一個違規行為，吊扣處分、裁處罰鍰與道安講
    習無從區分，異議人雖對於前開吊扣駕照及道安講習部分未
    為不服，惟依道路交通管理處罰條例第89條規定：「法院處
    理交通事件，準用刑事訴訟法之規定」，則原處分關於前開
    裁處罰鍰與道安講習部分與吊扣駕駛執照部分，應認均為異
    議聲明之效力所及，本院自得併為審酌。從而，異議人提起
    本件聲明異議關於原處分之罰鍰部分，為有理由，應由本院
    將原處分關於罰鍰部分撤銷，其餘異議駁回，以期適法。
據上論斷，應依道路交通案件處理辦法第19條、第20條前段，裁
定如主文。
中    華    民    國    98    年    12    月    28    日
                  交通法庭法  官  饒金鳳
以上正本證明與原本無異。
如不服本裁定應於送達後5日內向本院提出抗告狀。
                          書記官  王春森
中    華    民    國    98    年    12    月    28    日


司法院資訊處製作；財團法人民間司法改革基金會備份。
